【裁判字號】    98,再,30
【裁判日期】    981130
【裁判案由】    分配表異議之訴
【裁判全文】
臺灣高等法院臺中分院民事判決            98年度再字第30號
再審原告      乙○○
再審被告      干城第一廣場管理委員會
兼法定代理人  甲○○
再審被告      丙○○
                          之2.
上列當事人間分配表異議之訴事件，再審原告對於中華民國98年7
月8日本院98年度上字第125號確定判決提起再審之訴，本院判決
如下：
    主  文
再審之訴駁回。
再審訴訟費用由再審原告負擔。
    事實及理由
一、再審聲明：
  (一)原確定判決即鈞院98年度上字第125號判決廢棄。
  (二)確認干城第一廣場第一屆區分所有權人會議95年4月26日會
    議關於管委會成立之決議不存在。
  (三)再審被告應連帶給付再審原告新台幣（下同）2,258,032元
    ，及自起訴狀繕本送達翌日起至清償日止，按年息5%計算之
    利息。
二、再審理由略以：本件係依民事訴訟法第496條第1項第1款之
    規定，因確定判決適用法規顯有錯誤，提起再審之訴，理由
    如下：
  1.再審被告雖於原審中主張系爭大廈全體住戶皆訂有分管契約
    ，惟為再審原告否認，並要求再審被告提出證明，然再審被
    告一再推諉，始終未提出該契約書，其顯不能證明確有分管
    契約存在。而再審被告於另案即鈞院97年度上字200號案件
    中雖亦曾主張全體住戶訂有分管契約，惟其當時所提出者實
    僅係二樓承購戶所簽訂之分管契約，卻偽稱所有承購戶皆訂
    有相同契約；因該案原告胡宗賢並非系爭大廈原始承購戶，
    不清楚其他承購戶是否有簽訂分管契約，故對於再審被告之
    主張不爭執，該判決因此採信再審被告之主張。詎本件原審
    判決於未確認該契約書是否存在之情況下，逕引97年度上字
    200號判決而採信再審被告之主張，對於再審原告所提爭執
    則未命再審被告舉證、未依證據認定事實，顯已違反民事訴
    訟法第277條、及第222條第l項規定。
  2.又系爭大廈本無合法管理負責人或管理委員會，依公寓大廈
    管理條例第25條第3項規定，應由區分所有權人互推一人為
    召集人，舉行區分所有權人會議。惟系爭大廈承購戶實際上
    並未推選召集人，該大廈於95年3月l9日、及95年4月26日兩
    次會議均係再審被告擅自舉行，且使用應到人數各為445人
    、及594人之不實名冊而召開，使本件訴訟及判決陷於嚴重
    錯誤判斷。是原判決認定該會議有效，顯已違反前揭管理條
    例規定。
  3.次依系爭大廈規約第2條第l款第l目「專有部分係指櫃位」
    ，及第3條第7款「每一櫃位有一表決權」之約定，係再審被
    告依據全體住戶分管契約而制訂。承上，該所謂全體住戶之
    分管契約既不存在，前開規約即違反公寓大廈管理條例第3
    條第3款、及第27條第l項之強制規定，依民法第71條規定，
    自始無效。原判決理由中認定系爭大廈規約合法生效，顯亦
    違反公寓大廈管理條例上開規定甚明。
  4.再者，分管契約之性質屬於債權契約，對第三人不發生拘束
    力，且按最高法院89年台上字第585號判決意旨，共有物分
    管契約係共有人就共有物管理方法所成立之協議，依民法第
    820條第l項規定，應由共有人全體共同協議訂定之。故系爭
    大廈二樓承購戶所簽訂之分管契約，效力應只及於二樓承購
    戶，對其他樓層承購戶並無拘束力。而系爭大廈僅二樓承購
    戶66人簽訂有93個櫃位分管契約，其他樓層則無簽訂，則依
    公寓大廈管理條例第56條、及施行細則第3條規定，95年4月
    26日干城第一廣場第一屆區分所有權人會議第二次會議之應
    到人數為（445－66）＋93＝472人，其中（445－66）為其
    他樓層依登記人數之結果，而93人則為二樓承購戶66人所簽
    訂93個櫃位生專有部分效力。依公寓大廈管理條例第27條第
    l項規定，系爭大廈所有權人會議應到出席人數既為472人，
    即有472個專有部分，且有472個表決權，則系爭大廈兩次會
    議名冊所載應到人數（分別為445人、及594人），均屬錯誤
    。原判決認系爭大廈有594個櫃位即594人且有594個表決權
    ，亦顯違反上開公寓大廈管理條例規定。
  5.又系爭大廈之承購戶當初購買櫃位時，再審被告曾表示因作
    業上需要必須代刻印章，故再審被告持有全體承購戶之印章
    ，嗣其召開區分所有權人會議時，是否有利用承購戶印章自
    行製作委託書之不實情事，仍有待認定。縱認委託書並非再
    審被告偽造，惟該委託書皆以櫃位為單位，依上開論述，僅
    有簽訂分管契約之二樓得以櫃位計算表決權，其他樓層則應
    以登記人數計算，故僅二樓住戶得以一份委託書代表一表決
    權，其他樓層不得以該委託書計算票數。而系爭會議之有區
    分所有權出席人數為34人，其中有2人為二樓住戶，各擁有2
    櫃位，共計36個表決權；二樓住戶委託書共23份即23個表決
    權，總計有59個表決權，顯未達全部472個表決權之五分之
    一，不符合公寓大廈管理條例第25條第2項、第32條第l項最
    低出席人數之要求，該次會議應不生效力，其關於管理委員
    會成立之決議自亦不存在。是原審認系爭會議出席人數已達
    三人並有五分之一以上及其區分所有權比例合計五分之一以
    上，顯已違反上開公寓大廈管理條例之規定。
  6.末查再審原告於82年間購買原規劃作為商場使用之系爭大廈
    不動產權後，整棟大廈十餘年來閒置荒廢，大門深鎖，承購
    戶均無法進入，故該大廈始終未使用，就此情形營造公司理
    應對承購戶負債務不履行之責任，然其等卻突然召開區分所
    有權人會議，並自行製作未受合法委任之委託書，違法成立
    管理委員會，藉此向承購戶收取管理費用，迄今已4年有餘
    ，系爭大廈卻依然處於荒廢無法使用狀態，足證再審被告確
    有惡意侵害再審原告及其他承購戶財產之行為。嗣再審原告
    雖收到再審被告要求繳交管理費之存證信函，惟因認系爭大
    廈已荒廢十餘年未使用，無理由突成立管委會，且其設置地
    址與系爭大廈所在地不符，認係屬詐騙而不予理會，故再審
    原告隨即於96年10月22日出國，詎再審被告之成員為系爭大
    廈營造公司，明知再審原告曾預繳管理費21,339元、及管理
    基金4,150元，卻又向其請求6,843元之管理費，並趁再審原
    告出國期間起訴請求並進而聲請強制執行，致再審原告當初
    以2,258,032元購入之不動產權遭拍賣，再審被告再以價差
    高達208萬餘元之17萬元低價自行買回，造成再審原告損失
    重大；是再審被告確有故意以背於善良風俗、或違反誠信原
    則之方法，加損害於再審原告之情事，再審原告請求其等負
    連帶損害賠償責任自有理由，原判決駁回再審原告請求，顯
    違反民法第184條第l項、及第148條規定。
  7.綜上各點，原確定判決適用法規顯有錯誤，爰依民事訴訟法
    第496條第l項第l款規定，並於不變期間三十日內提起本件
    再審之訴，訴請准予再審，並廢棄改判如上開聲明等語。
三、按適用法規顯有錯誤者，得以再審之訴對於確定終局判決聲
    明不服。民事訴訟法第496條第1項第1款定有明文。而所謂
    適用法規顯有錯誤者，係指確定判決所適用之法規，顯然不
    合於法律規定，或與司法院現尚有效及大法官會議之解釋，
    或本院尚有效之判例，顯然違反者而言；又關於事實審法院
    認定事實之職權、或法律審法院就該法律規定事項所表示之
    法律上之意見（通稱法律見解），並無適用法規顯有錯誤之
    可言（最高法院60年台再字第170號、63年台上字第880號、
    及63年台再字第67號判例參照）。又再審之訴顯無再審理由
    者，得不經言詞辯論，以判決駁回之。同法第502條第2項亦
    有明文規定。
四、查再審原告提起本件再審之訴，無非係以：(一)再審被告始終
    未提出系爭大廈全體住戶之分管契約，顯不能證明確有分管
    契約存在，原確定判決逕引本院另案97年度上字200號判決
    ，採信再審被告之主張，而對再審原告所提爭執未命再審被
    告舉證，即有未依證據認定事實之嫌，違反民事訴訟法第27
    7條、及第222條第l項規定等語。惟查：本院原確定判決於
    審理中，經調閱本院另案97年年度上字第200號確認決議無
    效事件全卷，查明系爭大廈即干城第一廣場於82年12月2日
    取得建造執照，且全體承購戶當初簽約購買之櫃位，均已約
    定享有專用排他之權利，又將日後系爭大樓完成時將此分管
    約定由臺灣臺中地方法院公證，已據再審被告提出建造執照
    存根、及共有建物位置分管契約書之認證書為證（見該案原
    審卷(二)第14頁、及卷(一)第54至64頁），該判決以系爭大廈取
    得建築執照、及約定專有時間，雖均在公寓大廈管理條例施
    行前，關於櫃位即約定為專用之部份者，自不受公寓大廈管
    理條例各款所列不得約定專有部份之限制，即無違反公寓大
    廈管理條例第3條第3款、及第27條規定，是該分管契約之效
    力，於約定為專有部分時即生區分所有之效力，而以該判決
    上開認定，足以採憑。按系爭大樓全體住戶有上開分管約定
    之事實，既經本院另案97年年度上字第200號確認決議無效
    事件中調查屬實，又有上開共有建物位置分管契約書之認證
    書附於該卷可證，原確定判決於審認上開卷證後，認足以採
    為判決之依據，此乃事實審法院認定事實之職權，自無適用
    法規顯有錯誤可言。況按公寓大廈等集合住宅之買賣，建商
    與各承購戶約定共用部分、或基地之空地由特定共有人使用
    者，除別有規定外，應認共有人間已默示合意成立分管契約
    ；倘共有人已按分管契約占有共有物之特定部分，即應受分
    管契約之拘束（最高法院98年度台上字第633號判決意旨參
    照)，益見；原確定判決認定系爭大樓全體住戶有分管事實
    ，亦無違反實務上公寓大廈分管法律性質之認定。(二)再審原
    告又以系爭大廈於95年3月l9日、及95年4月26日召開會議之
    人數，依名冊所載應到人數分別為445人、及594人係屬錯誤
    ；又原確定判決認系爭大廈有594個櫃位即有594個表決權，
    且委託書以櫃位為單位，應僅限有簽訂分管契約之二樓，得
    以櫃位計算表決權，其他樓層應以登記人數計算，系爭會議
    人數並未達表決權之5分之1，違反公寓大廈管理條例第25條
    第2項、第32條第l項規定，該決議無效，依該決議所成立之
    管理委員會亦屬違法等語。經查：原確判決以系爭大廈於95
    年3月19日第一次召集之會議因區分所有權櫃位、及區分所
    有權人之所有權比例均未達法定人數及比例而流會，乃再次
    於95年4月26日召開第一屆區分所有權人會議第二次會議，
    該次會議以219票贊成決議通過成立管理委員會，並決議通
    過干城第一廣場規約，及選舉第一屆管理委員分樓層委員11
    名及不分樓層委員10名，已有第一屆區分所有權人會議之會
    議紀錄在卷可證（見原審卷第108至109頁），而該會議所通
    過之規約，經訴外人胡宗賢訴請原法院96年度訴字第1458號
    確認決議無效事件，雖判決認定為無效，惟經再審被告上訴
    本院後，業經本院以97度上字第200號判決廢棄，並駁回訴
    外人胡宗賢之訴確定在案，而該判決之認定，為原確定判決
    審認後採用，已如前述，足認再審被告於95年4月26日召開
    之第一屆區分所有權人會議通過成立管理委員會、系爭大樓
    廣場規約、及選舉第一屆管理委員，均為合法有效。又系爭
    大樓全體住戶確有分管契約存在之事實，亦已如上述，原確
    定判決以依有效之系爭廣場規約第2條第1款第1目規定：『
    專有部分：係指櫃號之櫃位，並向地政機關登記為區分所有
    權人所有者。』、及第3條第7款：『各專有部分之區分所有
    權人（依每一櫃位為單位）有一表決權。數人共有一櫃位者
    ，該表決權由一人行使。』，則系爭大樓櫃位共有594個，
    即有相當於594個區分所有權人，且有594個表決權，有再審
    被告提出之干城第一廣場專有（含約定專有）部分（櫃位）
    數量統計表一份為證（見原確定判決卷第214至215頁）；且
    依規約第3條第8項規定：「區分所有權人會議得以書面委託
    他人代理出席，代理人應於簽到前，提出區分所有權人之出
    席委託書。」，依此規定，並未就委託出席區分所有權人會
    議之身分予以限制，則受託出席者仍應計入出席人數中，依
    上開594個區分所有權人，出席人數為239票，出席比例為40
    .24%，所有權比例為39.13%，又依上開同意人數219人計算
    ，同意人數比例為91.63%，因之；該區分所有權人會議區分
    所有權人數、及區分所有權比例合計均達5分之1以上，並無
    違反公寓大廈管理條例第25條第2項、第32條第l項規定。原
    確定判決就上開事實認定後，認無違反該條例之規定，即核
    並無適用法規顯有錯誤之情事。(三)再審原告再以其於82年間
    購買系爭大廈後，因大門深鎖，承購戶無法進入，故始終未
    為使用，再審被告成立管理委員會後向承購戶收取管理費，
    有惡意侵害再審原告財產之行為；且其曾預繳管理費21,339
    元、及管理基金4,150元，再審被告卻又向其請求6,843元管
    理費，並趁其出國期間起訴請求並進而聲請強制執行，再審
    被告有故意背於善良風俗、或違反誠信原則方法，加損害於
    再審原告等語。惟查再審原告固於96年10月22日起出國，至
    97年8月11日返國，然再審原告於本院前確定事件審理中已
    陳稱：其住在台中市○○路105巷5弄2號之戶籍地，幾十年
    來之戶籍均設在該地，有久住之意思，而其在國外住處並無
    久住之意思等語甚詳（見原審卷第91、92頁），則再審原告
    之住所當以上址為準；又再審被告訴請再審原告給付尚欠之
    管理費6336元暨法定遲延利息，經原法院以96年度中小字第
    6079號審理時，該開庭期日之通知係送達上開住所地，且經
    合法為寄存送達，因再審原告未到場，依法為一造辯論判決
    後確定，已生判決之既判力，再審原告自不得再以上由爭執
    之；又再審被告執該確定判決聲請強制執行，拍賣再審原告
    所有系爭大樓之不動產，均係依法行使權利之行為，亦核無
    故意背於善良風俗、或有何違反誠信原則方法，而加損害於
    再審原告之情事，再審原告執之為本件再審之理由，核屬無
    據，揆諸前揭說明，亦無適用法規顯有錯誤可言。
五、綜上；再審原告以本院前確定判決有民事訴訟法第496條第1
    項第1款規定之再審事由，提起本件再審之訴，為顯無理由
    ，爰不經言詞辯論以判決駁回之。
六、據上論結，本件再審之訴為顯無理由，依民事訴訟法第502
    條第2項、第78條判決如主文。
中    華    民    國    98    年    11    月    30    日
                民事第四庭    審判長法  官  陳蘇宗
                                    法  官  李寶堂
                                    法  官  張浴美
以上正本係照原本作成。
如對本判決上訴，須於收受判決送達後20日內向本院提出上訴書
狀，其未表明上訴理由者，應於提出上訴後20日內向本院提出上
訴理由書（須按他造人數附具繕本）。
上訴時應提出委任律師為訴訟代理人之委任狀。具有民事訴訟法
第466條之1第1項但書或第2項之情形為訴訟代理人者，另應附具
律師及格證書及釋明委任人與受任人有該條項所定關係之釋明文
書影本。
                                    書記官  阮正枝
中    華    民    國    98    年    12    月    2     日
                                                      Ｓ


司法院資訊處製作；財團法人民間司法改革基金會備份。
